最高法院刑事判決　　　　　　九十四年度台上字第二九八一號
　　上　訴　人　甲○○
　　　　　　　　丙○○
　　　　　　　　乙○○
　　　　　　　　　　　　19號.
　　上 列一 人
　　選任辯護人　林穆弘律師
上列上訴人等因偽造有價證券等罪案件，不服臺灣高等法院中華
民國九十四年一月十三日第二審更審判決（九十三年度重金上更
(五)字第四三號，起訴案號：臺灣臺北地方法院檢察署八十四年度
偵字第一七三三九號、第一七五八三號、第一七六三四號、第一
七七八０號、第一七七八一號、第一八三九０號、第一八八五四
號、第一九三二五號、第二００六六號、第二００六七號、第二
０九一七號、第二四二五二號、第二四八六三號），提起上訴，
本院判決如下：
    主  文
原判決關於丙○○、乙○○部分均撤銷，發回臺灣高等法院。
其他上訴駁回。
    理  由
一、撤銷發回（即上訴人丙○○、乙○○）部分：
本件原判決認定第一審共同被告楊瑞仁陸續詐取臺灣銀行資金後
，即與上訴人丙○○、乙○○及郭銀芳、郭良墀、吳榮祥、馬文
龍等人共同基於意圖抬高集中交易市場高興昌鋼鐵股份有限公司
（下稱高興昌公司）股票之交易價格，炒作高興昌公司股票之犯
意聯絡，由楊瑞仁委託郭銀芳（另案審理中）買賣股票，自民國
八十三年十一月間起，分由丙○○（自八十四年三月間起）、郭
銀芳、王義郎（經判決確定）等人分別提供施素蘭、施能策、施
薛淑貞、陸哲之、鄭士山、潘鐘女、涂琇馨、郭周妹、郭含珠、
張世平等人頭帳戶供炒作之用，買進高興昌公司股票部分，由郭
銀芳配偶馬文龍（另案審理中）提供世華銀行儲蓄部第10915之8
號帳戶，及以乙○○之世華銀行營業部第9159之1 號支票存款帳
戶辦理交割。楊瑞仁每日通知郭銀芳次日欲買賣之高興昌公司股
票價量，由郭銀芳、丙○○及不知情之慶宜公司營業員張秀等人
指示乙○○與郭銀芳之弟郭良墀等營業員，分向慶宜、大信、大
慶、大鑫、士農、大元、中外、中興、日星、日順、吉星、金豪
、長鴻等證券商喊盤、下單。每日收盤後，由乙○○及不知情之
張秀、李東泰（經判決無罪確定）等人負責統計買賣資料回報予
郭銀芳及不知情之慶宜公司職員溫斐華（經判決無罪確定），再
由郭銀芳及溫斐華向楊瑞仁報告當日買賣情形，楊瑞仁再將詐得
之臺銀資金匯至施素蘭、郭銀芳、馬文龍、乙○○等人頭帳戶內
，由溫斐華依各人頭帳戶每日買賣股票情形辦理資金轉帳及交割
事宜，外交割部分，則由吳榮祥負責。以此方式自八十三年十一
月間起至八十四年三月底止，對高興昌公司在集中交易市場上之
有價證券，分別以前揭人頭戶之名義，經由不同之證券交易商，
在同一營業日之相近時間內，連續以高價買入及低價賣出等委託
買賣方式，將高興昌公司股票股價由新臺幣（下同）二十六點三
元拉抬至五十六元，以此方式拉抬高興昌公司股價等情。因將第
一審判決關於丙○○、乙○○共同違反對於在證券交易所上市之
有價證券，不得有意圖抬高集中交易市場某種有價證券之交易價
格，以他人名義，對該有價證券，連續以高價買入或以低價賣出
之規定部分撤銷，改判仍論處丙○○、乙○○共同違反對於在證
券交易所上市之有價證券，不得有意圖抬高集中交易市場某種有
價證券之交易價格，以他人名義，對該有價證券，連續以高價買
入或以低價賣出之規定罪刑（丙○○處有期徒刑一年十月、乙○
○處有期徒刑一年，緩刑三年），固非無見（丙○○、乙○○被
訴共同違反對於在證券交易所上市之有價證券，不得有在集中市
場，不移轉證券所有權而偽作買賣之行為之規定部分，於更(四)審
諭知免訴，經本院駁回檢察官之上訴確定）。
惟查：（一）有罪判決書之事實一欄，為判斷其適用法令當否之
準據，法院應將依職權認定與論罪科刑有關之事實，翔實記載，
然後於理由內逐一說明其憑以認定之證據，並使事實認定與理由
說明，互相適合，方為合法。倘事實認定與理由說明，不相一致
，或事實與理由欄內之記載，前後不符，按諸刑事訴訟法第三百
七十九條第十四款後段規定，均屬判決理由矛盾之當然違背法令
。原判決事實認定：「楊瑞仁陸續詐取臺灣銀行資金後，即與上
訴人丙○○、乙○○及郭銀芳、郭良墀、吳榮祥、馬文龍等人共
同基於意圖抬高集中交易市場高興昌公司股票之交易價格，炒作
高興昌公司股票之犯意聯絡，由楊瑞仁委託郭銀芳買賣股票，自
八十三年十一月間起，分由丙○○（自八十四年三月間起）、郭
銀芳、王義郎等人分別提供施素蘭、施能策、施薛淑貞、陸哲之
、鄭士山、潘鐘女、涂琇馨、郭周妹、郭含珠、張世平等人頭帳
戶供作炒作之用」（見原判決第六頁第四行至第十一行），如若
無誤，顯意指丙○○自八十四年三月間起始參與本件違反證券交
易法之犯行，與其理由說明：「其（指丙○○）應係自八十三年
十一月間起即配合楊瑞仁、郭銀芳共同炒作高興昌公司股票」（
見原判決第十七頁第二三行、第二四行），顯相牴觸，有理由矛
盾之違法。又原判決上開事實認定，如若無誤，原判決既敘明採
納財政部證券管理委員會函送之監視報告所載：「高興昌公司股
票係自八十三年十一月間起，即透過慶宜、大信、中外、菁英、
遠東、日順、永高、金豪等證券商，使用鄭士山、施能策、陸哲
之、郭含珠、郭周妹等人頭戶，在同一營業日相近時間內，以高
價委託買進及低價委託賣出，而上述委託經由相對成交後，當日
買進之高興昌公司股票中，部分係自己或同一集團其他投資人所
委託賣出，股價自八十三年十一月十四日之二六點三元，拉升至
八十四年三月二十四日之五十六元，計上漲有二十九點七元，漲
幅超過百分之百，惟同期股價加權指數僅由六三九三點二七上漲
四十點十七，為六四三三點四四，漲幅僅百分之零點六，且涂琇
馨等投資人於同一營業日相近時間內，有以高價委託買進及低價
委託賣出之情事，其委託成後，當日買進之股票中，部分係自己
或同一集團其他投資人所委託賣出者，其買進賣出之股票號碼亦
有相同者，並有財政部證券管理委員會補提之ＳＲＢ８７０Ｎ表
及證卷交付清單、股票買進交付清單存卷可按」，說明楊瑞仁與
丙○○、郭銀芳、乙○○等人確有持續於同一營業日極短時間內
，以連續委託買入及賣出高興昌公司之上市股票，及以偽作買賣
高興昌股票方式，造成該股交投熱絡之假象，藉以不當拉升高興
昌公司股票之股價，以致高興昌公司股票於該期間內之成交價及
成交量均呈異常現象，自與證券交易法第一百五十五條第四款所
規範之禁止行為該當。則丙○○既係自八十四年三月間起始參與
本件違反證券交易法之犯罪，則其究係何時參與﹖參與後與楊瑞
仁有無連續以高價買入或連續以低價賣出之行為﹖其買入、賣出
之高興昌股票各係若干﹖是否為入主高興昌公司而買入﹖其參與
後高興昌公司股票價格、成交量是否仍有異常現象﹖關係丙○○
上開違反證券交易法犯行能否成立，自應詳加查證根究明白。（
二）審理事實之法院，對於案內與認定事實、適用法律、罪名成
立與否或於公平正義之維護或對被告之利益有重大關係之一切證
據，除認為不必要者外，均應詳為調查，然後基於調查所得之心
證以為判斷之基礎；苟與認定事實、適用法律有重要關係，或於
公平正義之維護或對被告之利益，有重大關係之事項，在客觀上
認為應行調查之證據，又非不易調查或不能調查，而未依法加以
調查，率予判決者，即有刑事訴訟法第三百七十九條第十款規定
所稱應於審判期日調查之證據未予調查之違法。依原判決理由說
明係採納乙○○於法務部調查局臺北市調查處（下稱臺北市調查
處）供稱：「我於八十一年間擔任丙○○私人秘書，我主要負責
丙○○買賣股票進出及連絡公司之間相關事宜」、「在我未擔任
丙○○私人秘書之前，九一五九－一支存帳戶是我私人專用，後
來我任丙○○私人秘書，因其買賣股票需要人頭來操作，丙○○
要我作為人頭，我不方便拒絕，於是我就提供世華銀行支存帳戶
供丙○○授意使用」，作為判決丙○○、乙○○有罪之證據資料
之一。惟乙○○於更(四)審已改稱：「我剛到調查局時很緊張、害
怕，因郭銀芳之前即有交代，買賣股票是企業家的第二代，不可
以把郭銀芳的名字曝光，所以我一時緊張，且之前我是在丙○○
那裡工作，所以就說是丙○○，當時我想調查局是隨便問一問，
所以我就說丙○○，後來調查局把我移送地檢署，我覺得事態嚴
重，所以我即向檢察官陳述事實，才說是郭銀芳，調查局很多筆
錄都斷章取義，我原本是想向檢察官陳述清楚，但檢察官說我若
再說即要當庭收押我，我害怕，他也叫我不要再講，這段應該有
錄音，我在地院有說得很清楚」。而更(四)審向世華聯合商業銀行
營業部調取乙○○於該行開立五一五九－一帳號之開戶資料，又
發現該帳號係於八十四年一月十二日開立，有世華聯合商業銀行
營業部九十一年九月三十日（九十一）世營字第一三一三號函暨
所附之印鑑卡影本、支票存款開戶申請及約定書影本在卷可按（
見更(四)卷第二宗九九頁至第一０一頁）。乙○○於臺北市調查處
之上開供述，顯與事實不符。則乙○○於臺北市調查處何以為上
開不實供述﹖又檢察官偵查中訊問楊瑩怡之錄音帶經送請法務部
調查局鑑定結果，發現有五處中斷痕跡，有該局93年8月27 日調
科參字第09300343530 號鑑定通知書在卷可按（見原審卷第一宗
第三一六頁）。則各該中斷處究係中斷多久﹖原因為何﹖中斷前
後語句是否連貫（即有無答話中突遭切斷致語意不完整之情形）
﹖關係乙○○在更(四)審之上揭供述，能否採納，自應詳加查證根
究明白。又原判決事實認定丙○○係自八十四年三月間起始參與
炒作高興昌公司股票，如若無誤。則楊瑞仁等人在此以前炒作高
興昌股票之事，自與丙○○無關；原判決援引為判決基礎之乙○
○於臺北市調查處供述：「高興昌股票從八十四年初二十幾元，
到同年三月二十四日收盤價為五十六元，後丙○○當選該公司董
事長，我是負責丙○○對高興昌股票發盤工作，我每日在環球、
大信等証券公司等丙○○和一位張秀電話指示，買進高興昌股票
多少張股票及多少價格下單，成交後，我將資料傳真給溫斐華，
準備資金交割之用。每天我聽丙○○和張秀指示，買賣高興昌股
票，因丙○○有一些人頭帳戶在我手上，我就依買賣股票張數，
價格配合一『人頭』帳戶在証券公司下單，成交後交予溫斐華辦
理交割手續」，顯與上引事實認定牴觸，實情如何﹖仍待釐清。
以上，或係丙○○、乙○○之上訴意旨所分別指摘，或屬本院得
依職權調查之事項，應認原判決關於丙○○、乙○○部分，仍有
撤銷發回更審之原因。
二、上訴駁回（即上訴人甲○○）部分：
按刑事訴訟法第三百七十七條規定，上訴於第三審法院，非以判
決違背法令為理由，不得為之。是提起第三審上訴，應以原判決
違背法令為理由，係屬法定要件。如果上訴理由狀並未依據卷內
訴訟資料，具體指摘原判決不適用何種法則或如何適用不當，或
所指摘原判決違法情事，顯與法律規定得為第三審上訴理由之違
法情形，不相適合時，均應認其上訴為違背法律上之程式，予以
駁回。本件原判決撤銷第一審判決關於上訴人甲○○部分，改判
仍依牽連犯，從一重論處甲○○共同連續意圖供行使之用，而偽
造有價證券罪刑（處有期徒刑三年六月）。甲○○之上訴意旨略
稱：（一）依原判決事實記載，並未認定甲○○曾參與偽造東隆
興業股份有限公司（下稱東隆公司）、大同育樂企業股份有限公
司（下稱大同育樂公司）及渠等負責人之印章，惟其理由內竟謂
：「偽刻之東隆公司、大同育樂公司、游秀雄、陳釗炳印章各一
顆及如附表（指原判決）所示之本票八紙均應依刑法第二百十九
條、第二百零五條規定予以宣告沒收。另東隆公司長條戳章、地
址章、華南銀行埔墘分行、彰化銀行萬華分行長條戳章為共犯楊
瑞仁所偽刻，屬楊瑞仁所有，且係供犯罪所用，併依刑法第三十
八條第一項第二款予以宣告沒收」，顯有違誤。而原判決雖宣告
沒收「大同育樂股份有限公司」公司章及「彰化銀行萬華分行」
長條戳章，惟遍查全卷僅有「大同育樂企業股份有限公司」公司
章及「彰銀萬華分行」長條戳章，原判決主文之記載與理由不符
，有判決理由矛盾之違法。又原判決附表記載甲○○共計偽造本
票八張，但依卷存資料僅有票號EO249007之本票，並無票號FO24
9007之本票；而遍查全卷並無八十四年八月十六日到期之面額五
百萬元及一百萬元之本票，原判決事實認定：「以東隆公司為發
票人部分，本票共四紙，票面金額分別為一千萬元、五百萬元、
一百萬元、一百萬元，發票日均為八十四年八月三日，到期日均
為同年月十六日」，與卷附本票影本之記載不符，有判決理由矛
盾之違法。（二）原判決事實先認定：「甲○○明知為不實事項
，仍依楊瑞仁之指示，並在國際票券金融股份有限公司（下稱國
票公司）板橋分公司，將其業務上作成之文書（即賣出成交單）
上，以電腦列印方式登載不實成交日期均為八十四年八月三日、
發票日八十四年八月三日、到期日八十四年九月二十六日、發票
人為東隆公司、面額七百萬元；發票日八十四年八月三日、到期
日八十四年八月十六日、發票人為東隆公司、面額一千萬元以及
發票日八十四年八月三日、到期日八十四年八月三十一日、發票
人為大同育樂公司、面額二億元共三張本票之賣出成交單」，嗣
又認定：「甲○○偽造大同育樂公司為發票人部分本票共四紙，
每紙票面金額均為五千萬元，發票日期為八十四年八月三日，到
期日為同年月三十一日，擔當付款人均為華南銀行埔墘分行；以
東隆公司為發票人部分，本票共四紙，票面金額分別為一千萬元
、五百萬元、一百萬元、一百萬元，發票日均為八十四年八月三
日，到期日均為同年月十六日，擔當付款人均為彰化銀行萬華分
行」，其理由內復先記載：甲○○偽造面額七百萬元、一千萬元
、二億元之本票共三張，後又謂偽造如該判決附表之本票八張，
自屬判決理由矛盾。又原判決事實、理由內先則認定：甲○○於
八十四年八月三日持系爭八張本票至臺灣銀行信託部辦理交易；
嗣又謂：系爭八張本票完成交易之時間係八十四年八月二日下午
六時；二者並不相符。（三）甲○○經更(四)審判決無罪後，檢察
官提起上訴，第三審判決主文乃宣告：「原判決關於甲○○暨丙
○○、乙○○共同違反對於在證券交易所上市之有價證券，不得
有意圖抬高集中交易市場某種有價證券之交易價格，以他人名義
，對該有價證券，連續以高價買入或以低價賣出之規定等部分均
撤銷，發回臺灣高等法院」、「其他上訴駁回」，則該第三審判
決撤銷發回者乃甲○○違反證券交易法部分，並未包括甲○○偽
造有價證券部分，甲○○偽造有價證券，經更(四)審判決諭知無罪
部分，業經該第三審判決駁回檢察官之上訴確定，甲○○於原審
即一再主張，原判決未說明不予採納之理由，自屬理由不備。（
四）原判決執證人周志亮、謝麗珠、傅厚豐、高敏輝、王恆譿、
簡弘毅、許春淵、楊素梅、張建中、林韻清、郭奇偉等人於臺北
市調查處之證述，作為判決甲○○有罪之證據，惟該等證人，從
未於法院使甲○○詰問，均屬審判外之陳述，原判決未說明該等
證人於臺北市調查處之證述，是否合於刑事訴訟法第一百五十九
條之一、第一百五十九條之三之規定，即予採納，顯有違背刑事
訴訟法第一百五十九條之一之違法。（五）依原判決事實認定，
系爭二億一千七百萬元之本票交易係楊瑞仁與臺灣銀行信託部接
洽；與理由內記載：「前開八紙本票係由甲○○與臺灣銀行信託
部副科長洽談及辦理交割等情，業據國票公司板橋分公司副理陳
淳德於臺北市調查處證述明確」，顯相牴觸。況且遍查全卷並無
陳淳德之上開證述，原判決復未指明援引陳淳德供述之出處，自
屬理由不備。（六）原判決事實認定：「甲○○取出已蓋妥甲、
乙級保證章之空白商業本票八張，將楊瑞仁交付保管偽造之東隆
公司、大同育樂公司之公司章、負責人游秀雄、陳釗炳印鑑章、
東隆公司條戳章、地址戳章、華南銀行埔墘分行長條戳章、彰化
銀行萬華分行長條戮章，連續加蓋而偽造印文於前本票發票人欄
、擔當付款人欄及加蓋發票日期及到期日」，與理由記載：「甲
○○除於該分公司大樓停車場，取出已蓋妥甲、乙級保證章之空
白商業本票八張，將楊瑞仁交付保管偽造之東隆公司、大同育樂
公司及負責人游秀雄、陳釗炳印鑑章，偽造印文於本票發票人欄
」，並不相符；復未說明認定係甲○○蓋用東隆公司條戳章、地
址戳章、華南銀行埔墘分行長條戳章、彰化銀行萬華分行長條戮
章之理由，有理由不備之違法。（七）原判決事實欄雖認定：「
楊瑞仁以金錢誘惑之方式，將面額一千四百萬元之無記名公債交
予甲○○保管，但囑甲○○如有急用，隨時要取回，梁某亦可以
動用，甲○○則於八十四年三月三十一日及四月二十八日，分別
以王智國名義賣出該筆公債，所得款項悉歸己有（存於曹美梅、
梁慧蘭農民銀行信託部帳戶內）」。惟理由未說明為此認定所
憑之證據，自屬理由不備。況且甲○○以王國智名義賣出上開無
記名公債得款後，即以之購入國票公司板橋分公司短期票券，有
卷附資料可憑，原判決上開事實認定，顯與卷內證據資料不符。
（八）甲○○既主張其於八十四年八月十五日在臺北市調查處之
自白，係非出於任意性，依刑事訴訟法第一百五十六條第三項規
定，法院自應命檢察官指明該自白係出於任意性之證明方法，原
審未命檢察官指明，即自行推論，有違上開法條規定。至於證人
彭家慶、蔡文郎、徐富德、周克倬於更(四)審一致證稱未辱罵甲○
○，亦無疲勞訊問之情事，原審予以採納，而認甲○○於臺北市
調查處之自白係出於任意性。然徐富德、周克倬之證述，與甲○
○前開自白是否出於任意性無關。而彭家慶、蔡文郎之供述，純
為卸免本身不法行為，本件實情絕非如此，甲○○之選任辯護人
於原審詰問彭家慶、蔡文郎：「何以做自白筆錄前，將甲○○帶
到會客室或會議室去﹖」，蔡文郎當庭表示需看錄影帶，則有
無將甲○○帶離偵訊室，關係渠等有無對甲○○不法取供，蔡文
郎既不敢確定，豈能謂無非法取供之情形，原審上開認定，不但
有違證據法則，復有認定事實與卷內證據資料不符之違法。至於
原判決雖認：「甲○○稱：伊於中午十二時三十分即進入臺北市
調查處，故在該捲錄影帶之前，應還有一捲錄影帶。然經本院（
指原審）向臺北市調查處函查結果，並無其事，有該處九十一年
七月十七日肆字第09143431960 號函附卷可按」，惟上開臺北市
調查處公函祇記載：「主旨：丙○○等涉嫌偽造有價證券案本處
僅有當事人甲○○八十四年八月十五日在本處詢問錄影帶一捲，
查無另捲錄影帶，復請查照。說明：另本處已無留存甲○○當日
前來本處之時間資料」，並未否認甲○○於該日中午十二時三十
分即至該處接受訊問，原判決上開認定，與卷內證據不符，此部
分採證，於法有違。又甲○○既受臺北市調查處人員誤導，誤認
祇要自白即可受無罪之判決，於起訴前豈敢向檢察官翻供，故甲
○○於檢察官訊問時所為之供述，亦係調查員不法取供之延伸，
同不具證據能力，原審未就甲○○曾否被帶離偵訊室至其他場所
威脅、利誘乙事，詳加調查，復未說明甲○○上開辯解不足採信
之理由，遽以甲○○曾於檢察官偵查中供認伊在臺北市調查處之
自白係出於任意性，即認定甲○○上開自白乃出於任意性，顯然
採證違法。況且製作甲○○調查筆錄之調查員彭家慶於原審已供
稱：「我沒有全程參與（指甲○○偵訊過程）」，但原審勘驗八
十四年八月十五日偵訊錄影帶記載：「十五時二十分一個人先進
入偵訊室打掃（無任何調查員在場），十五時二十二分被告與蔡
文郎進入偵訊室，二十三分彭家慶進來」，而彭家慶於十五時二
十三分進入偵訊室，至當日二十時四十四分做完筆錄為止，全程
在場，則由彭家慶上開供述，足以證明甲○○於八十四年八月十
五日十五時二十三分前曾被帶到他處接受訊問，原判決就上開有
利於甲○○之證據，未說明不予採納之理由，自屬違法。又甲○
○於檢察官八十四年十月三十日訊問時即供稱系爭本票八張是楊
瑞仁所偽造，原判決未加審酌，亦屬於法有違。（九）原判決雖
認定：「前開偽造本票之成交日期均係八十四年八月二日下午六
時（五分及六分），有關票面金額、發票日期、到期日等應在與
臺灣銀行信託部洽妥後之八月二日始能確定，楊某不可能於八月
二日前將本票上之應記載事項事先填妥。而楊瑞仁早將空白本票
、偽刻之公司印章、公司長條戳、公司地址戳、帳號戳（含東隆
公司、大同育樂公司及其負責人印章）寄放於女友溫怡君處，則
楊瑞仁斯時手上並無本票及上開印章，不可能偽造該等本票」。
惟八十四年八月二日下午六時係繕打成交單之時間，非楊瑞仁與
臺灣銀行信託部談妥交易之時間，而楊瑞仁於臺北市調查處供稱
：「當日上午十一時我趕返家中，先取走該批物品至溫怡君姊溫
文華所開設之兒童書坊交給溫文華，交代她下午一時許甲○○會
來取走」、「通常早上與該行科長、副科長洽定」，證人鄒遠希
復證稱：「我們上午與楊瑞仁洽談交易」，則楊瑞仁自有可能於
八月二日上午與臺灣銀行信託部人員談妥交易後，立即偽造系爭
本票八張並隨身帶，再將其餘空白本票及偽造之印章交予甲○
○。原審未詳查系爭本票交易之確實談妥時間，有證據調查未盡
之違法。又原判決就甲○○於八十四年八月二日曾否持楊瑞仁偽
造之正隆股份有限公司（下稱正隆公司）二億六千萬元本票至臺
灣銀行信託部辦理交割乙節，認為：「楊瑞仁既早知正隆公司之
本票即將到期，衡情必先再偽造同額本票，以免事發，並於到期
時持向臺灣銀行信託部辦理換單手續」，又謂楊瑞仁不可能事先
偽造系爭八張本票，其理由顯然矛盾。（十）原判決就甲○○辯
稱：「楊瑞仁所偽造於八十四年八月四日到期之一億四千萬元本
票，臺灣銀行信託部承辦員曾打電話至國票公司板橋分公司，因
楊瑞仁不在而轉由時任資金調度之甲○○查詢有否該筆資金到期
，梁某查詢後告之並無該筆資金到期，並轉告國票公司板橋分公
司副理陳淳德，若甲○○有與楊瑞仁共謀，即不可能不知有該筆
即將到期之交易，何以甲○○竟向臺灣銀行人員表示無該筆交易
，且向國票公司板橋分公司副理陳淳德報告」，雖以：「被告甲
○○於臺北市調查處調查時及其自書之自白書已明白供稱：當時
伊接到臺灣銀行承辦人來電詢問有一筆一億四千萬元要不要續作
時，經查閱楊瑞仁交給伊之成交單中並無此筆交易，伊乃回稱再
找找看，若有就續作，並向副理查詢電腦亦無該筆交易到期，在
無法確定真偽之情形下，感覺該筆交易有問題，心想會不會出問
題了，且當時楊瑞仁沒有到公司，所以不敢將該款匯出等語。顯
見當日係因無楊瑞仁交付之賣出成交單，無法辦理交割，且當日
楊瑞仁又反常未到公司上班，甲○○心有疑慮，致未能續作該筆
交割手續，況臺灣銀行承辦人員既已來電詢問，甲○○既在公司
自應加以回應，以免啟人疑竇」，說明尚難據此認甲○○就前開
東隆公司本票一千七百萬元、大同育樂公司本票二億元之交易，
並未與楊瑞仁共謀。惟甲○○上開供述，乃受威脅、利誘所為，
非可作為判決之基礎。況且臺灣銀行信託部係詢問是否續作，並
非要求國票公司清償，甲○○若與楊瑞仁共謀犯罪，自應再製作
不實之成交單並偽造同額本票續作，以資掩飾；無庸楊瑞仁事先
交付成交單；而甲○○若與楊瑞仁共謀犯罪，其自應將款項匯出
，原判決上開理由說明，顯與論理法則有違。又證人陳淳德既證
稱：「甲○○向我報告，伊並說伊所交接楊瑞仁之資料中沒有該
筆交易，後來甲○○又告訴我楊瑞仁之客戶中有二位（曾治國、
侯昌盛）到期」，若甲○○係與楊瑞仁共謀犯罪，豈會不知曾治
國、侯昌盛係楊瑞仁偽造本票所使用之人頭﹖何以竟向陳淳德報
告﹖原審就有利於甲○○之上開證據未予斟酌，於法有違。（十
一）原審既認定楊瑞仁交予甲○○保管之物品中不包括印泥，則
甲○○究係如何取得印泥﹖自應查明，豈能平白推測：「甲○○
既有心偽造本票，不難取得印泥蓋用」；而系爭本票八張與楊瑞
仁其餘偽造之本票，均係使用跳號之空白本票，楊瑞仁復供認系
爭本票八張係其偽造，則本件跳號使用本票之方式，自與甲○○
被訴之犯罪能否成立攸關，原判決認無影響，自有違誤。又甲○
○於原審一再主張：楊瑞仁偽造之本票，有四種異常交割型態，
甲○○若偽造系爭八張本票，必會循該異常交割之方式辦理，以
免日後犯行暴露，何以仍以正常方式辦理交割，足證甲○○係被
臨時指派前往臺灣銀行信託部辦理交割，其不知系爭八張本票為
偽造」，原判決就此恝而不論，有理由不備之違法。而扣案證物
中並無日期章，原判決認定甲○○加蓋日期於系爭八張本票上，
未說明甲○○如何加蓋，亦屬於法有違云云。
惟查原判決依憑甲○○於臺北市調查處及檢察官偵查中供認犯罪
之自白、共同被告楊瑞仁在偵查中之供述、證人臺灣銀行信託部
副理許春淵、襄理楊素梅、副科長張建中、交割員林韻清、郭奇
偉、第二科科長鄒遠希、東隆公司財務副理周志亮、大同育樂公
司會計謝麗珠、國票公司會計部經理傅厚豐、國票公司板橋分公
司前經理高敏輝、副理陳淳德、領組王恆譿、臺灣銀行副總經理
簡弘毅等人分別於臺北市調查處及偵查中之證述、證人臺北市調
查處調查員彭家慶、蔡文郎、徐富德、周克倬於更(四)審之證言、
卷附業務上登載不實之賣出成交單影本、偽造之本票影本、真正
及偽造之印鑑章、偽造之橫式條戳章、臺北市調查處九十一年七
月十七日肆字第09143431960 號函等證據資料，認定甲○○有其
事實欄所載之犯行，已於理由內詳敘其調查證據之結果及取捨證
據認定之理由。並就甲○○於審理中否認犯罪之辯解，及共同被
告楊瑞仁翻異前供，改稱：系爭八張本票係伊偽造云云，認俱非
可採，一一予以指駁、說明，復列舉事證及理由，說明甲○○主
張：伊在臺北市調查處及檢察官偵查中之自白，係經調查人員辱
罵及疲勞訊問，檢調人員誘導施壓下，為脫離精神上之痛苦，而
為不實之自白云云，難以採信。就形式上觀察，原判決關於甲○
○部分並無證據調查未盡、理由不備、理由矛盾、認定事實不憑
證據、採證違背證據法則等違背法令之情形。甲○○上訴意旨（
八）仍執原判決詳為調查後，已說明不予採信之甲○○主張調查
員不法取供云云，（十）、（十一）猶以原判決詳予指駁之甲○
○否認犯罪辯解，對事實審法院採證認事自由判斷職權之合法行
使，再為單純事實上爭執，並據之指摘原判決違法，均與法律規
定得為第三審上訴理由之違法情形，不相適合。而「偽造之印章
、印文或署押，不問屬於犯人與否，沒收之」、「供犯罪所用或
供犯罪預備之物，沒收之」、「第一項第二款、第三款之物，以
屬於犯人者為限，得沒收之」為刑法第二百十九條、第三十八條
第一項第二款、第三項前段所明定。則扣案偽造之東隆公司、大
同育樂公司、游秀雄、陳釗炳印章各一枚，雖非甲○○所偽造，
但既已供甲○○偽造有價證券使用，原判決依刑法第二百十九條
規定宣告沒收，自未違法。另東隆公司長條戳章、地址章、華南
銀行埔墘分行、彰銀萬華分行長條戳章，既係共犯（即犯人）楊
瑞仁所有，且係供甲○○、楊瑞仁共犯偽造有價證券罪所用之物
，原判決乃依刑法第三十八條第一項第二款規定宣告沒收，亦於
法無違。甲○○上訴意旨（一）執此指摘原判決違法，顯屬誤會
。至於扣案偽造印章及長條戳章上之文字係「大同育樂企業股份
有限公司」、「彰銀萬華分行」，原判決主文記載為「大同育樂
股份有限公司」公司章、「彰化銀行萬華分行」長條戳章，雖與
上開印章、條戳章上之文字不符，而卷內甲○○偽造之本票，其
中票號EO249007之本票，原判決誤載為票號FO249007；另面額五
百萬元、一百萬元之本票，其到期日均為八十四年九月二十六日
，原判決事實認定：「以東隆公司為發票人部分，本票共四紙，
票面金額分別為一千萬元、五百萬元、一百萬元、一百萬元，發
票日均為八十四年八月三日，到期日均為同年月十六日」，與卷
附本票影本及該判決附表之記載，雖有不符；惟此等錯誤，俱屬
誤繕，於判決主旨顯無影響，依刑事訴訟法第三百八十條規定，
仍難執為提起第三審上訴之適法理由。再依原判決事實認定，甲
○○偽造之八張本票已由甲○○持交予臺灣銀行信託部人員辦理
交割（見原判決第五頁第二八行、第二九行），則對該等偽造本
票之流向，顯非未予認定。甲○○上訴意旨（一）另執以指摘原
判決違法各節，俱非合法。又原判決事實認定：「甲○○明知為
不實事項，仍依楊瑞仁之指示，並在國票公司板橋分公司，將其
業務上作成之文書（即賣出成交單）上，以電腦列印方式登載不
實成交日期均為八十四年八月三日、發票日八十四年八月三日、
到期日八十四年九月二十六日、發票人為東隆公司、面額七百萬
元；發票日八十四年八月三日、到期日八十四年八月十六日、發
票人為東隆公司、面額一千萬元以及發票日八十四年八月三日、
到期日八十四年八月三十一日、發票人為大同育樂公司、面額二
億元共三張本票之賣出成交單」，乃意指甲○○在國票公司賣出
成交單上為前開本票交易三筆之登載，非謂甲○○實際上僅偽造
三紙本票；至於該判決嗣認定：「甲○○偽造大同育樂公司為發
票人部分本票共四紙，每紙票面金額均為五千萬元，發票日期為
八十四年八月三日，到期日為同年月三十一日，擔當付款人均為
華南行埔墘分行；以東隆公司為發票人部分，本票共四紙，票面
金額分別為一千萬元、五百萬元、一百萬元、一百萬元，發票日
均為八十四年八月三日，到期日均為同年月十六日（正確係一千
萬元者，八十四年八月十六日到期，其餘三紙本票係八十四年九
月二十六日到期），擔當付款人均為彰化銀行萬華分行」，則係
甲○○實際偽造本票持之交易之情形，二者既無矛盾，與卷附國
票公司賣出成交單及偽造本票八張上之記載，亦無不符。又原判
決事實認定：甲○○於八十四年八月三日持系爭八張本票至臺灣
銀行信託部辦理交易，係指談妥交易後辦理交割之時間；另記載
：系爭八張本票完成交易之時間係八十四年八月二日下午六時，
則係指談妥交易內容之時間；顯屬不同二事，自無牴觸。甲○○
上訴意旨（二）執此指摘原判決理由矛盾，自非依據卷內資料而
為主張。再依起訴書之記載，檢察官係起訴甲○○牽連犯刑法第
二百零一條第一項偽造有價證券、行使業務上登載不實文書二罪
，並未起訴甲○○涉有違反證券交易法犯行，甲○○被訴之犯行
，經更(四)審諭知無罪後，檢察官提起上訴，本院前審判決主文宣
告：「原判決關於甲○○暨丙○○、乙○○共同違反對於在證券
交易所上市之有價證券，不得有意圖抬高集中交易市場某種有價
證券之交易價格，以他人名義，對該有價證券，連續以高價買入
或以低價賣出之規定等部分均撤銷，發回臺灣高等法院」、「其
他上訴駁回」，係就甲○○被諭知無罪之偽造有價證券、行使業
務上登載不實文書部分，以及丙○○、乙○○共同違反對於在證
券交易所上市之有價證券，不得有意圖抬高集中交易市場某種有
價證券之交易價格，以他人名義，對該有價證券，連續以高價買
入或以低價賣出之規定部分，撤銷發回更審；駁回檢察官上訴部
分，則僅係丙○○、乙○○違反對於在證券交易所上市之有價證
券，不得有在集中市場，不移轉證券所有權而偽作買賣之行為之
規定部分。而其理由論敘亦係如此。甲○○上訴意旨（三）主張
其被訴偽造有價證券罪嫌，已經更(四)審判決諭知無罪，並經第三
審判決駁回檢察官之上訴確定，顯屬誤會，原判決未說明不採納
甲○○前開辯解之理由，雖有未週，惟於判決主旨顯無影響，依
刑事訴訟法第三百八十條規定，仍難以此為提起第三審上訴之合
法理由。證人周志亮、謝麗珠、傅厚豐、高敏輝、王恆譿、簡弘
毅、許春淵、楊素梅、張建中、林韻清、郭奇偉等人係於八十四
年間分別在臺北市調查處作證，而現行刑事訴訟法第一百五十九
條之一、第一百五十九條之三則係九十二年二月六日增訂公布，
依刑事訴訟法施行法第七條之二規定，自九十二年九月一日始施
行，而該施行法第七條之三但書復規定：「修正刑事訴訟法施行
前，已依法定程序進行之訴訟程序，其效力不受影響」。則該等
證人既係依當時有效之法律及法定程序，至臺北市調查處作證，
渠等在該處之證言，自有證據能力，不受九十二年二月六日增訂
公布刑事訴訟法第一百五十九條之一、第一百五十九條之三之影
響。甲○○上訴意旨（四）執刑事訴訟法第一百五十九條之一指
摘原判決採證違法。顯係誤解法律規定，尚不足以辨識原判決關
於甲○○部分已具備違背法令之形式要件。而原判決事實認定，
系爭二億一千七百萬元之本票交易係楊瑞仁與臺灣銀行信託部接
洽，乃意指楊瑞仁談妥該等本票之交易，其理由記載：「前開八
紙本票係由甲○○與臺灣銀行信託部副科長洽談及辦理交割」，
則係指甲○○持該等偽造之本票至臺灣銀行信託部洽談並辦理交
割事宜，非指同一件事，自無矛盾可言。至於卷內縱無陳淳德證
述係甲○○持偽造之八張本票洽談辦理交割事宜之筆錄，惟原判
決係以甲○○於臺北市調查處、檢察官偵查中之供述，與共同被
告楊瑞仁於偵查中、證人臺灣銀行信託部第二科科長鄒遠希、交
割員郭奇偉之供述，相互印證，認定係甲○○持偽造之八張本票
至臺灣銀行信託部洽談辦理交割事宜。況且甲○○提起本件上訴
時，仍坦承係其持前開八張本票赴臺灣銀行信託部辦理交割（見
上訴狀第十六頁第三行、第四行）。則除去原判決上開不當之理
由論敘（即本件前開八紙本票，係由甲○○與臺灣銀行信託部副
科長洽談及辦理交割等情，業據國票公司板橋分公司副理陳淳德
於臺北市調查處證述明確，見原判決第九頁第十行至第十二行）
，本件仍應為同一事實認定（即係甲○○持偽造之八張本票至臺
灣銀行信託部洽談辦理交割事宜），即於判決主旨顯無影響，自
非合法之第三審上訴理由。甲○○上訴意旨（五）以此指摘原判
決違法，並非適法。又原判決事實認定：「甲○○取出已蓋妥甲
、乙級保證章之空白商業本票八張，將楊瑞仁交付保管偽造之東
隆公司、大同育樂公司之公司章、負責人游秀雄、陳釗炳印鑑章
、東隆公司條戳章、地址戳章、華南銀行埔墘分行長條戳章、彰
化銀行萬華分行長條戮章，連續加蓋而偽造印文於前本票發票人
欄、擔當付款人欄及加蓋發票日期及到期日」，乃意指系爭本票
上之印章、長條戳章、發票日、到期日，均係甲○○蓋用，其理
由記載：「甲○○除於該分公司大樓停車場，取出已蓋妥甲、乙
級保證章之空白商業本票八張，將楊瑞仁交付保管偽造之東隆公
司、大同育樂公司及負責人游秀雄、陳釗炳印鑑章，偽造印文於
本票發票人欄」，則僅指該等本票發票人欄各該印章之蓋用情形
，而未提及其他部分之使用條戳章情形，二者並無矛盾；而依原
判決理由記載：「甲○○取出『已蓋妥甲、乙級保證章之空白商
業本票八張』，將楊瑞仁交付保管偽造之東隆公司、大同育樂公
司等二公司及負責人游秀雄、陳釗炳印鑑章，偽造印文於本票發
票人欄外，並於八十四年八月三日十一時許，持上開資料至臺灣
銀行信託部辦理交割等情，業據被告甲○○於調查時及偵查中供
述綦詳，核與同案被告楊瑞仁供述情節（見偵Ａ２第五十二頁、
第五十三頁）及證人即台銀信託部第二科科長鄒遠希及交割員郭
奇偉證述情節相符，且有偽造之賣出成交單及本票影本附卷可稽
；此外前揭本票及發票人印章、印文係偽造與本票之發行、承銷
、買賣之流程、套取資金之流向等情，亦據證人東隆公司財務副
理周志亮、大同育樂公司會計謝麗珠、國票公司會計部經理傅厚
豐、國票公司板橋分公司前經理高敏輝、副理陳淳德、領組王恆
譿、臺灣銀行副總經理簡弘毅、信託部副理許春淵、襄理楊素梅
、第二科科長鄒遠希、副科長張建中、交割員林韻清、郭奇偉等
人於調查中及偵查中所述情節相符；並有偽造之商業本票、真正
及偽造之印鑑章、偽造之橫式條戳章等物在卷可稽」，顯已就認
定甲○○分別在前開本票上蓋用東隆公司條戳章、地址戳章、華
南銀行埔墘分行長條戳章、彰銀萬華分行長條戮章及日期章等事
實，所憑之證據及理由，予以說明。上訴意旨（六）及（十一）
另執此指摘原判決理由不備，顯非依據卷內資料而為主張。至於
原判決雖未說明其認定：「楊瑞仁將面額一千四百萬元之無記名
公債交予甲○○保管，但囑甲○○如有急用，隨時要取回，梁某
亦可以動用，甲○○則於八十四年三月三十一日及四月二十八日
，分別以王智國名義賣出該筆公債，所得款項悉歸己有（存於曹
美梅、梁慧蘭農民銀行信託部帳戶內）」，所憑之證據及其理由
。惟此僅係對甲○○參與本件犯罪之動機予以論敘；況且甲○○
於提起本件上訴時，仍坦承曾收受楊瑞仁交付之上開無記名公債
，嗣並以王國智名義賣出（見上訴狀第八頁第一行至第六行）。
而上開無記名公債出售得款後係用以購入國票公司板橋分公司短
期票券、抑或存入曹美梅、梁慧蘭農民銀行信託部帳戶內，與甲
○○是否參與本件犯罪無關，縱令認定有誤，亦於判決結果顯無
影響。依刑事訴訟法第三百八十條規定，仍難執為提起第三審上
訴之適法理由。甲○○上訴意旨（七）執此指摘原判決認定事實
不依證據，自非合法之第三審上訴理由。至於甲○○之選任辯護
人於原審詰問彭家慶、蔡文郎：「何以做自白筆錄前，將甲○○
帶到會客室或會議室去﹖」，蔡文郎雖答稱：「可以看錄影帶，
我沒有印象中間有帶甲○○離開」（見更(四)卷第一宗第一二六頁
），惟蔡文郎係於九十一年三月二十日至更(四)審作證，距其偵訊
甲○○之八十四年八月十五日，已相隔六年餘，其就偵訊期間曾
否帶甲○○離開偵訊室，未能肯定答覆，因係時間久遠未能明確
記憶所致，豈能執此即認蔡文郎曾對甲○○非法取供。而卷附臺
北市調查處九十一年七月十七日肆字第09143431960 號函係記載
：「主旨：丙○○等涉嫌偽造有價證券案，本處僅有當事人甲○
○八十四年八月十五日在本處詢問錄影帶一捲，查無另捲錄影帶
，復請　查照。說明：另本處已無留存甲○○當日前來本處之時
間資料」，並非對甲○○主張其於八十四年八月十五日中午十二
時三十分即赴臺北市調查處接受訊問云云，未予否認。而原判決
據該公函說明：「甲○○稱：伊於中午十二時三十分即進入臺北
市調查處，故在該捲錄影帶之前，應還有一捲錄影帶。然經本院
（指原審）向臺北市調查處函查結果，並無其事（指甲○○主張
尚有另一捲錄影帶之事）」，與上引臺北市調查處之公函內容，
並無不符。又更(四)審勘驗八十四年八月十五日偵訊錄影帶結果認
：「八十四年八月十五日十五時二十分一個人先進入偵訊室打掃
（無任何調查員在場），十五時二十二分被告與蔡文郎進來，分
別就坐，一會蔡文郎又出去，二十三分時彭家慶進來、二十四分
蔡文郎再進來，即開始訊問：請回憶八月二日之詳細情形……．
直到當日二十時四十四分結束」（見更(四)卷第二宗第十四頁），
並未記載彭家慶於八十四年八月十五日十五時二十三分進入偵訊
室後，至當日二十時四十四分做完筆錄為止，全程在場。則彭家
慶證稱：「我沒有全程參與」，與上引勘驗筆錄之記載，並無不
符，據此亦不足以證明甲○○於八十四年八月十五日十五時二十
三分前曾被調查員帶到他處接受訊問，彭家慶上開供述，對甲○
○並非必然有利，自無庸於判決理由內一一記載。至於甲○○於
檢察官八十四年十月三十日訊問時雖曾供稱：系爭本票八張是楊
瑞仁所偽造，惟原判決既已敘明係採納甲○○於臺北市調查處及
偵查中供認犯罪之供述，作為判決之基礎，本即含有摒棄與之相
異部分之意，此乃證據取捨之當然結果，亦無庸於判決理由內一
一說明。甲○○上訴意旨（八）另指摘原判決理由不備、採證違
背證據法則云云，俱非合法。再依卷附審判筆錄之記載，原審審
判長於審判期日詢問甲○○及其選任辯護人：「尚有證據請求調
查﹖」，渠等均答稱：「沒有」（見原審卷第二宗第四八頁）。
甲○○上訴意旨（九）至法律審之本院始又執原審未調查楊瑞仁
與臺灣銀行信託部承辦人洽談系爭本票交易之詳細時間，指摘原
判決證據調查未盡，自非依據卷內資料而為主張。另關於正隆公
司二億六千萬元之本票交易部分，係楊瑞仁前持偽造之正隆公司
本票向臺灣銀行承銷到期後，再向臺灣銀行換單，與系爭八張偽
造本票之交易情形不同（非換單），則原判決理由論敘：「楊瑞
仁既早知正隆公司之本票即將到期，衡情必先再偽造同額本票，
以免事發，並於到期時持向臺灣銀行信託部辦理換單手續」，與
其認定系爭八張本票乃甲○○偽造，並無矛盾。甲○○上訴意旨
（九）另執此指摘原判決理由矛盾，顯屬誤會。綜上所論，甲○
○之上訴違背法律上程式，應予駁回。至於原判決認與上開偽造
有價證券部分，有牽連犯關係之行使業務上登載不實文書、詐欺
取財未遂部分，原判決認應分別依刑法第二百十六條、第二百十
五條及同法第三百三十九條第三項論處；經核刑法第三百三十九
條第三項之詐欺取財未遂罪，係刑事訴訟法第三百七十六條第四
款之案件，刑法第二百十六條、第二百十五條行使業務上登載不
實文書罪之法定本刑為三年以下有期徒刑、拘役或五百元以下罰
金，屬於刑事訴訟法第三百七十六條第一款之案件，與之牽連犯
裁判上一罪關係之偽造有價證券部分之上訴，既不合法，自無從
就有牽連犯關係之上開輕罪部分併為實體上審判，該等部分既經
第二審判決，自不得上訴於第三審法院，甲○○就該等部分竟復
提起上訴，顯非適法，均應併予駁回。
據上論結，應依刑事訴訟法第三百九十七條、第四百零一條、第
三百九十五條前段，判決如主文。
中　　華　　民　　國　九十四　年　　六　　月    三  　日
                      最高法院刑事第一庭
                          審判長法官  施　文　仁
                                法官  林　永　茂
                                法官  蕭　仰　歸
                                法官  賴　忠　星
                                法官  王　居　財
      本件正本證明與原本無異
                                      書  記  官
中　　華　　民　　國　九十四　年　　六　　月　　八　　日
                                                  ｍ
